【裁判字號】    89,交上易,316
【裁判日期】    900227
【裁判案由】    過失致死
【裁判全文】
臺灣高等法院刑事判決                          八十九年度交上易字第三一六號
    上  訴  人  臺灣桃園地方法院檢察署檢察官
    被      告  乙○○
    選任辯護人  何啟熏  律師
右上訴人因過失致死案件，不服臺灣桃園地方法院八十八年度交易字第四九六號，中
華民國八十九年六月十五日第一審判決（起訴案號：臺灣桃園地方法院檢察署八十八
年度偵字第五八二四號）提起上訴，本院判決如左：
    主  文
上訴駁回。
    理  由
一、公訴意旨略以：被告乙○○於民國八十七年五月二十日上午十時四十五分許，騎
    乘車牌ＴＺＩ－九八七號輕型機車，搭載其夫邱德寬及幼子，沿桃園縣中壢市○
    ○街往新生路方向行駛，於行經大同路交岔路口時，明知大同路單行道上常有逆
    向行駛車輛，理應注意警戒車前狀況，隨時採取必要安全措施，且依當時之天候
    、路況，非其所不能注意，竟疏未減速注意察看大同路上左右方有無來車，冒然
    前行，適有被害人李祥霖騎乘車牌ＳＫＦ－六七０號輕型機車自左側逆向行駛大
    同路，煞車不及，撞及乙○○機車左後方，受有顱內出血等傷害，經送醫不治死
    亡，因認被告乙○○涉犯刑法二百七十六條第一項過失致死罪嫌云云。
二、按犯罪事實應依證據認定之，無證據不得推定其犯罪事實；又不能證明被告犯罪
    者，應諭知無罪之判決。刑事訴訟法第一百五十四條、第三百零一條分別定有明
    文。又按認定不利於被告之事實，須依積極證據，苟積極證據不足為不利於被告
    事實之認定時，即應為有利被告之認定，更不必有何有利之證據，亦有最高法院
    三十年上字第八一六號判例可資參照。
三、本件公訴人認被告乙○○涉有過失致死罪嫌，無非以被告明知桃園縣中壢市○○
    路經常有車輛違規逆向行駛，其於騎乘機車沿廣安路穿越大同路時，竟疏於注意
    左方有無逆向來車，即冒然前行，致當時違規逆向行駛大同路之被害人李祥霖，
    因煞車不及，撞及被告所騎乘機車之左後方，因而滑倒致受有顱內出血等傷害，
    經送醫不治死亡為其主要論據，固非無見。被告乙○○經本院合法傳喚，雖未於
    九十年二月二十日第二次言詞辯論期日到庭陳述，惟據其於前次本院八十九年十
    月十七日第一次言詞辯論中均坦承有於右揭時、地騎乘上開輕型機車搭載其夫邱
    德寬及子行經該肇事地點，與被害人李祥霖之機車發生車禍，被害人李祥霖遭顱
    內出血死亡，並有臺灣桃園地方法院檢察署檢察官督同法醫師相驗屬實，製有勘
    驗筆錄、驗斷書、相驗屍體證明書在卷可憑（參見相驗卷第十三至二十二頁）。
    然被告堅決否認有何過失致被害人李祥霖死亡之行為，辯稱：伊當時係沿廣安路
    直行往新生路方向行駛，經過廣安路與大同路交岔路口時，伊有注意兩側有無來
    車，經確定無車後，始繼續前行，於行至該交岔路口中心處時，李祥霖始由大同
    路左側高速逆向駛至，因閃煞不及而撞及伊機車左後側尾，伊夫邱德寬左大腿亦
    受有撞傷，伊對車禍之發生並無過失等語。被告之選任辯護人亦提出辯護狀指明
    ：最高法院七十四年台上字第四二一九號判例係以「關於他人之違規事實已極明
    顯，同時有充足之時間可採取適當之措施以避免發生交通事故之結果時」，才不
    適用信賴原則。被告於偵查中雖自承知道有車子會逆向行駛，所以就沒有在路口
    暫停或仔細看左右來車，當時伊車速很慢，伊想左右如有來車，大家都可以煞停
    車子云云，故被告雖於交岔路口之前未仔細看有無來車，然此為被告自認車速很
    慢，可以立即將車停住所致。且依現場圖所示現場留有一．七公尺之刮地痕應為
    被告之機車倒地所造成，顯見被告之機車已通過大同路之中點後才遭被害人之機
    車所撞，且撞擊點在機車之後擋泥板，則被告行經路口縱有減速慢行或注意車前
    狀況，然已通過大同路中心，應認仍無法避免被害人之機車撞擊尾部，是假設被
    告先前有未注意之情形，亦與死亡之結果無因果關係。
四、經查，（一）本件車禍肇事地點即桃園縣中壢市○○街、大同路交岔路口，屬無
    號誌交岔路口，廣安街為雙向道，大同路為單行道，遵行方向為由中美街往中央
    西路方向，廣安街與大同路之路寬均為九公尺，且大同路與廣安街二側路邊均停
    滿車輛等情，有道路交通事故調查報告表附卷（參見相驗卷第八頁）可稽，並原
    審於八十九年五月二日履勘現場屬實，製有勘驗筆錄及照片可查（參見原審卷第
    六十二至六十三頁）。（二）依前開道路交通事故調查報告表現場圖及被告與被
    害人所留機車照片所示，肇事後，被告所騎乘車牌ＴＺＩ－九八七號輕型機車後
    尾部左側輕微凹陷，被害人李祥霖騎乘車牌ＳＫＦ－六七０號輕型機車車頭置物
    籃及前輪蓋受損（參見相驗卷第十一、十二頁），而肇事現場地面上遺留二條刮
    地痕，其中一條長一點四公尺，依其走向係沿大同路由中央西路往中美路方向延
    伸，且停止於被害人李祥霖騎駛倒臥之機車旁，應係被害人李祥霖所騎乘機車碰
    撞倒地滑行後所遺留，而另一條刮地痕長為一點七公尺，依其走向係廣安街往新
    生路方向，與被告所述行進方向相符，應係被告所騎機車遭撞擊後倒地所遺留，
    則依上開被告所騎機車受損部位及被害人李祥霖所騎機車刮地痕走向，可知於車
    禍發生時，被害人李祥霖當時係沿大同路由中央西路往中美街方向逆向行駛，又
    依被害人李祥霖所騎乘機車倒地後刮地痕之始點距廣安街路邊白色邊線處為一點
    四公尺（尚有白色邊線至路緣之距離），而被告機車係左後側尾部遭撞擊凹損，
    該機車亦應有近二公尺之長度，參之廣州街路寬為九公尺（自路緣起算），足徵
    被告係於騎駛機車至該交岔路口道路接近中心點處，始遭被害人李祥霖騎駛之機
    車由左側逆向撞及，應可認定，告訴人即被害人之子甲○○於原審曾質疑被害人
    李祥霖非逆向行駛，與事實不符，並無可採。（三）按所謂信賴原則，在道路交
    通事故之刑事案件上，係指參與交通行為之一方，遵守交通法規秩序，得信賴同
    時參與交通行為之對方或其他人，亦必會遵守交通法規秩序，不致有違反交通法
    規秩序之行為發生，因此，對於對方或其他人因違反交通法規秩序之行為所導致
    之危險結果，即無注意防免之義務，從而，得以免負過失責任；惟對於該對方或
    其他人不致發生違反交通法規秩序之行為，若無期待可能性，或行為之一方對於
    危險結果之發生，若稍加注意即能認識並予避免者，仍不能免除其注意義務，即
    無上開原則之適用。（參見最高法院八十六年台上字第二四六二號判例）本件車
    禍肇事地點即廣安街、大同路交岔路口，大同路為單行道，其遵行方向為由中美
    街往中央西路方向，已如前述，且為市區道路，限速每小時四十公里，被告雖於
    偵查中曾自承未注意左右來車及知悉大同路經常有人逆向行駛，惟其事後於原審
    審理中已否認上開供述，辯稱有注意左右方來車等語，縱認被告未注意左右來車
    ，然以被告騎乘機車駛至該交岔路口時，往前行駛，如分別以時速四十公里、三
    十公里、二十公里、及十公里計算，其每秒鐘行進之距離分別為十一點一公尺、
    八點三公尺、五點五公尺、二點八公尺，再依現場圖所示，被害人李祥霖所騎之
    機車之刮地痕始點距廣安街路邊白色邊線處為一點四公尺（尚有自色邊線至路緣
    之距離，而大同路路寬經本院實地勘驗為九公尺），換言之，被告於廣安街路口
    查看確定右方大同路單行道無來車後，啟動繼續前行，如以最低時速十公里計算
    ，即於不及一秒鐘時間即為被害人李祥霖所騎之機車所撞，於此瞬間發生之撞擊
    ，實難期待被告有充分時間查看左方大同路有無逆向行駛車輛，況被告係於其機
    車已行進至廣安街、大同路交岔路口近中心處始遭被害人李祥霖之機車撞及其機
    車尾部，更無可期待被告得注意其車後有無來車，又肇事地點廣安街、大同路交
    岔路口二旁，招牌林立，車輛停滿於路旁，業經原審履勘現場屬實，有前述勘驗
    筆錄及現場照片可稽，則以被告身材不高，又騎乘低矮之機車，視野本即不甚寬
    廣，更難期待被告得穿透招牌、車輛而看見逆向駛至之被害人李祥霖之機車，而
    為採取防避措施，因之，揆諸上述說明，本件車禍事件，被告應有信賴原則之適
    用，對於被害人李祥霖因違反交通法規秩序逆向行駛之行為所導致之危險結果，
    即無注意防免之義務，而本件車禍之發生，被告即難認有何過失可言。況本件肇
    事責任經檢察官送請鑑定及覆議結果，亦為相同之認定，有臺灣省桃園縣區車輛
    行車事故鑑定委員會八十七年九月二十五日（八七）桃鑑字第八七八七二○號函
    及鑑定書、臺灣省車輛行車事故覆議鑑定委員會八十八年二月十一日交覆字第八
    七一五四五號函及覆議書各一份在卷（參見相驗卷第二十六頁、第二十九頁）可
    稽。此外，復查無其他積極證據足認被告有何過失犯行，自屬不能證明被告犯罪
    ，應為無罪之諭知。
五、原審以不能證明被告犯罪而為被告無罪之諭知，經核原判決並無違誤，檢察官據
    告訴人甲○○之請求，以被告於駕車行經交岔路口之際，理應減速慢行，並隨時
    採取其他必要之安全措施，而被告明知肇事路口時有逆向行駛之事，且依現場圖
    示，死者機車之刮地痕與被告機車之刮地痕相當及死者年齡甚大，自無原審所認
    係死者高速行駛致被告避閃不及而發生車禍之可能等語，提起上訴，仍執陳詞，
    指摘原判決不當，請求撤銷改判為無理由，應予駁回。
六、被告經合法傳喚，無正當之理由不到庭，有送達證書在卷可憑，爰不待其陳述逕
    行判決，併此敘明。
據上論斷，應依刑事訴訟法第三百七十一條、第三百六十八條，判決如主文。
本案經檢察官吳慎志到庭執行職務。
中      華      民      國  九十      年      二      月    二十七    日
                              臺灣高等法院刑事第十七庭
                                  審判長法  官  陳  正  雄
                                        法  官  許  錦  印
                                        法  官  雷  雯  華
右正本證明與原本無異。
不得上訴。
                                        書記官  陳  思  云
中    華    民    國     九十     年       二       月      二十七      日
附錄：本案論罪科刑法條全文


司法院資訊處製作；財團法人民間司法改革基金會備份。
